【裁判字號】    88,再,109
【裁判日期】    890125
【裁判案由】    分配表異議之訴
【裁判全文】
台灣高等法院民事判決  八十八年度再字第一○九號
    再審原告    盈福股份有限公司
    法定代理人  許澤和
    訴訟代理人  張順澤
    再審被告    甲○○
    訴訟代理人  葉忠雄律師
右當事人間分配表異議之訴事件，再審原告對於中華民國八十七年十月六日本院八十
七年度上字第八○二號確定判決提起再審之訴，本院判決如左：
    主      文
再審之訴駁回。
再審訴訟費用由再審原告負擔。
    事      實
甲、再審原告方面：
一、聲明：求為判決：
  (一)原確定判決廢棄。
  (二)台灣台北地方法院八十六年度民執乙字第三三六八號強制執行事件就債務人江良
    平財產拍賣所得價金作成分配表第六次序債權人即再審被告分配金額新台幣（下
    同）二千五百零三萬零六百七十元，應改列為二千四百五十六萬三千零六十七元
    、第七次序欄債權人即再審原告分配金額，應改列為二百三十二萬零六百六十九
    元。
二、陳述：
  (一)再審原告於鈞院前訴訟程序八十七年十月一日聲請狀曾主張：依再審被告於台灣
    台北地方法院八十六年度民執字第三三六八號強制執行事件所提出之「陳報債權
    計算書」第三項違約金所載，債務人前曾給付之違約金，可扣除六十八萬四千八
    百元，其應在本金內先行扣除，再計算違約金之數額，兩者相差五十五萬零一百
    二十一元，應債務人請求減免百分之十五，尚差四十六萬七千六百零三元，是再
    審被告所列違約金之金額至少應改列為九百零六萬三千零六十七元，即如再審起
    訴狀所附附表二之計算書記載，鈞院前訴訟程序以再審原告提出之前開主張，已
    逾言詞辯論終結期日為由，未予審酌，顯失公平，依民事訴訟法第四百九十六條
    第一項第十三款之規定，提起再審之訴。
  (二)再審原告係八十七年八月廿八日在鈞院閱卷時始發現再審被告提出如前所述之計
    算書。
三、證據：提出台灣台北地方法院八十七年度訴字第一一四七號判決、本院八十七年
    度上字第八○二號判決、最高法院八十八年度台上字第二五三四號裁定影本各一
    份、再審被告陳報債權計算書之書狀、計算書影本各乙件。
乙、再審被告方面：
一、聲明：求為判決駁回再審之訴。
二、陳述：
  (一)本件再審原告所不服之鈞院判決並非不得上訴於第三審法院，其以重要證物未斟
    酌為理由提起再審，自非合法。再審原告前於上訴中確定終局判決前，業已依上
    訴主張其事由或早已知其事由而不為主張，其已不得再提起本件再審之訴。且本
    件再審之訴已逾法定不變期間，應予裁定駁回。
  (二)債務人江良平所有供再審被告設定抵押權之抵押物，執行拍賣所得金額足以清償
    抵押權原本與違約金，不生債務抵充之問題，再審被告即債權人尤無同意先充原
    本後充利息之必要，且抵充之指定權屬於為清償之清償人即債務人，非債權人可
    得任意主張。民法第三百二十三條並不包括違約金在內，應認為係立法者有意省
    略，再審原告主張債務人前曾給付之違約金尚有剩餘並不實在，且其認應先還本
    金一部分顯無理由。再審原告係登記在後第四順位最高限額抵押權人，其受償順
    序依法在後，縱未能完全受償係設定前已評估並預料中之事，故再審無理由。
丙、本院依職權調閱台灣台北地方法院八十七年度訴字第一一四七號、本院八十七年
    度上字第八○二號、最高法院八十八年度台上字第二五三四號民事卷。
    理      由
一、本件再審原告起訴主張：再審原告於鈞院前訴訟程序八十七年十月一日聲請狀曾
    主張，依再審被告於台灣台北地方法院八十六年度民執乙字第三三六八號強制執
    行事件所提出之「陳報債權計算書」所載，債務人前曾給付之違約金，可扣除六
    十八萬四千八百元，其應在本金內先行扣除，再計算違約金之數額，兩者相差五
    十五萬零一百二十一元，應債務人請求減免百分之十五，尚差四十六萬七千六百
    零三元，是再審被告所列違約金之金額至少應改列為九百零六萬三千零六十七元
    ，鈞院以再審原告於八十八年九月二十九日逾言詞辯論終結後始行提出而未予審
    酌，爰依民事訴訟法第四百九十六條第一項第十三款之規定，求為判決(一)原確定
    判決廢棄；(二)台灣台北地方法院八十六年度民執乙字第三三六八號強制執行事件
    就債務人江良平財產拍賣所得價金作成分配表第六次序債權人即再審被告分配金
    額二千五百零三萬零六百七十元，改列為二千四百五十六萬三千零六十七元、第
    七次序欄債權人即再審原告分配金額，改列為二百三十二萬零六百六十九元。
    再審被告則以：再審原告不符民事訴訟法第四百九十七條之規定，且已依上訴主
    張其事由或早已知其事由而不為主張，並逾法定不變期間，再審不合法。且債務
    人江良平所有供再審被告設定抵押權之抵押物，執行拍賣所得金額足以清償抵押
    權原本與違約金，不生債務抵充之問題，且抵充之指定權屬為清償之清償人，非
    債權人可得任意主張，再審原告主張債務人前曾給付之違約金尚有剩餘並不實在
    ，且其認應先還本金一部分顯無理由等語，資為抗辯。
二、按再審之訴，應於三十日之不變期間內提起。前項期間，自判決確定時起算。民
    事訴訟法第五百條第一項、第二項前段分別定有明文。又對於第二審判決於上訴
    期間內提起上訴者，其上訴因不合法而被以裁定駁回時，在該裁定確定前，尚無
    從斷定上訴為不合法。因之，應於駁回上訴之裁定確定時，始知悉原判決確定，
    故對於該判決提起再審之訴者，其提起再審之訴之不變期間，應自駁回上訴之裁
    定確定時起算（最高法院六十七年臺抗字第四九五號判例參照）。本件再審原告
    係於八十八年十二月三日提起再審之訴，而其對於本院八十七年度上字第八○二
    號判決提起上訴，經最高法院以其對第二審判決之違背法令未有具體之指摘，上
    訴為不合法予以裁定駁回，該裁定係於八十八年十一月八日送達再審原告，業經
    本院依職權調閱本院八十七年度上字第八○二號、最高法院八十八年度台上字第
    二五三四號民事卷查明無訛，揆諸首揭說明，本件再審原告提起再審之訴之不變
    期間，應自駁回上訴之裁定確定時即八十八年十一月八日起算，迨至再審原告八
    十八年十二月三日提起再審之訴，尚未逾三十日之不變期間，核先敘明。
三、按對於第二審確定終局裁判，當事人發現未經斟酌之證物或得使用該證物者，以
    如經斟酌可受較有利益之裁判者，固得依民事訴訟法第四百九十六條第一項第十
    三款之規定，提起再審之訴。惟所謂當事人發現未經斟酌之證物，係指前訴訟程
    序事實審之言詞辯論終結前已存在之證物，因當事人不知有此，致未經斟酌，現
    始知之者而言（最高法院二十九年上字第一○○五號判例參照）。經查，本件再
    審原告稱本院八十七年度上字第八○二號確定判決，所漏未斟酌之證物，係指再
    審被告於台灣台北地方法院八十六年度民執乙字第三三六八號強制執行程序中所
    提出之「陳報債權計算書」（見本院卷第十六、十七頁），該計算書再審原告主
    張伊係於八十七年八月二十八日於本院前訴訟程序即八十七年度上字第八○二號
    事件審理時聲請閱卷時即知悉（見本院卷第廿八頁），而查再審原告於本院前訴
    訟程序審理時，係於八十七年九月三日聲請閱卷（見本院八十七年度上字第八○
    二號卷第四十三頁），而台灣台北地方法院八十六年度民執乙字第三三六八號強
    制執行卷，係於八十七年八月一日調到（見本院八十七年度上字第八○二號卷第
    廿三頁），足認再審原告至遲於本院前揭民事事件八十七年九月二十九日言詞辯
    論終結前即經閱卷得知該計算書之存在，再審原告既於前訴訟程序事實審言詞辯
    論終結前即已知悉該已存在之證物，而非在前訴訟事實審言詞辯論終結後始知悉
    該證物，依前揭說明，即不符民事訴訟法第四百九十六條第一項第十三款所謂「
    發現未經斟酌之證物或得使用該證物」之再審事由，其再審之訴為無理由，應予
    駁回。
四、據上論結，本件再審之訴為無理由，依民事訴訟法第七十八條判決如主文。
中      華      民      國    八十九    年      一      月     二十五   日
                                臺灣高等法院民事第十七庭
                                    審判長法  官  鄭  雅  萍
                                          法  官  吳  謀  焰
                                          法  官  黃  雅  惠
右正本係照原本作成。
如不服本判決，應於收受送達後二十日內向本院提出上訴書狀，其未表明上訴理由者
，並應於提出上訴後二十日內向本院補提理由書狀（均須按他造當事人之人數附繕本
）。
中      華      民      國    八十九    年      一      月     二十七   日
                                          書記官  蕭  筆  花


司法院資訊處製作；財團法人民間司法改革基金會備份。
